【裁判字號】    92,家上,12
【裁判日期】    920423
【裁判案由】    離婚
【裁判全文】
臺灣高等法院民事判決                              九十二年度家上字第一二號
    上  訴  人  乙○○
    訴訟代理人  曾桂釵律師
    被上訴人    甲○○○
    訴訟代理人  賀吉蓮
右當事人間離婚事件，上訴人對於中華民國九十一年十一月十九日臺灣新竹地方法院
九十一年度婚字第五○六號第一審判決提起上訴，並為訴之追加，本院判決如左：
    主      文
原判決廢棄。
准上訴人與被上訴人離婚。
第一、二審訴訟費用由被上訴人負擔。
    事      實
甲、上訴人方面：
  壹、聲明：
    一、原判決廢棄。
    二、求為判決准上訴人與被上訴人離婚。
    三、第一、二審訴訟費用由被上訴人負擔。
  貳、陳述：除與原判決記載相同者，茲引用之外，補稱略以：
    一、證人賀吉蓮所述兩造性生活不協調及上訴人吃壯陽藥等事，全係被上訴人捏
        造，藉詞拒絕履行同居義務。又分居期間，被上訴人確有回家一次，且僅僅
        公不歡而逃出來」之事。
    二、兩造婚姻名存實亡，夫妻分居達十六年，上訴人又無過失，依同條第二項規
        定，上訴人得請求離婚，縱認上訴人情緒失控毆打被上訴人有過失，然事後
        上訴人找被上訴人不著曾數次登報尋人，請她回家團圓，嗣知悉被上訴人住
        在台北淡水兒子家，亦曾前往央求她回家，然被上訴人均拒絕。被上訴人於
        九十一年十、十一月初就出院，並逕自住到中華路處所，足證被上訴人長久
        以來即無回家團聚之意。
    三、上訴人並非素有暴行之人，業經證人王祈麟、莊得時證詞可證且為被上訴人
        訴訟代理人所自承。證人王玉綏、曾寶桂、賀吉蓮之有關上訴人毆打被上訴
        人之證詞不實在，不足採信。
    四、被上訴人空言否認通姦，但對其染梅毒一事完全無法自圓其說。上訴人經檢
        查並非梅毒帶原者，此有九十一年九月六日國軍新竹空醫院之診斷證明書可
        證，故被上訴人亦不敢推託是上訴人傳染給她。
乙、被上訴人方面：被上訴人未於言詞辯論期日到場，惟據其提出之答辯狀所為之聲
    明及陳述如下：
  壹、聲明：上訴駁回。
  貳、陳述：除與原判決記載相同者，茲引用之外，補稱略以：
    一、證人王祈麟為兩造所生之三男，十六年來未曾過問被上訴人之生活，所為之
        證言自非公正之評論。
    二、梅毒之傳染途徑，並非絕對來自性行為，此為基本常識，自不得以此指被上
        訴人有通姦之行為。
    理    由
一、上訴人於原審依民法第一零五十二條第一項第二款、第五款請求離婚，嗣於本審
    中追加依同條第二項請求，核其請求之基礎事實相同，依民事訴訟法第四百四十
    六條第一項但書、第二百五十五條第一項但書第二款之規定，應予准許，核先敘
    明。又被上訴人未於言詞辯論期日到場，經核並無民事訴訟法第三百八十六條所
    列各款情事，爰依上訴人之聲請，由其一造辯論而為判決。
二、上訴人主張：兩造於三十七年間結婚，詎被上訴人於七十六年離家出走，惡意遺
    棄上訴人在繼續狀態中，且被上訴人於養護中心安養期間，檢測出有梅毒反應，
    顯有通姦之事實，兩造分居達十六年，婚姻名存實亡已有難以維持之重大事由，
    上訴人又無過失等情。爰依民法第一千零五十二條第一項第二、五款、第二項之
    規定求為准兩造離婚之判決。
    被上訴人則以：七十六年間被上訴人為照顧懷孕之媳婦賀吉蓮，而至淡水兒子家
    被上訴人，被上訴人才決定在淡水兒子家暫住。八十一年七月，被上訴人返回新
    竹，但恐於上訴人動輒打罵，被上訴人不敢再與上訴人同住，乃在外租屋居住；
    嗣後經上訴人央求始搬回。惟不久上訴人又故態復萌，再度對被上訴人施加暴力
    ，被上訴人無處可躲，一度棲身於香山聖母宮。嗣於八十四年間，始搬至兩造四
    子位於新竹市○○路○段七三六號七樓之七處居住。另目前被上訴人因跌倒於安
    養院休養，被上訴人並無離家惡意遺棄上訴人之意，並否認有通姦之情等語，資
    為抗辯。
三、上訴人主張兩造為夫妻關係，婚姻關係現仍存續中之事實，業據提出
    份為證，且為被上訴人所不爭，自堪信為真實。上訴人又主張被上訴人有惡意遺
    棄上訴人及通姦之事實，惟為被上訴人否認，經查：
  (一)按民法第一千零五十二條第五款所謂以惡意遺棄他方，不僅須有違背同居義務之
    客觀事實，並須有拒絕同居之主觀情事，始為相當（最高法院四十年台上字第九
    一號、四十九年度臺上字第一二五一號判例意旨參照）。查，被上訴人雖不否認
    已十餘年未與上訴人同居，然否認有惡意遺棄之情，證人即兩造之女王玉綏證稱
    ：「從我有記憶以來，上訴人就常常毆打被上訴人」、證人即兩造之子王祈文之
    妻王曾寶桂證稱：「我結婚時，還與兩造同住，常常看到上訴人打被上訴人，．
    ．．我搬出去一兩年，被上訴人仍住在王得陸（按：兩造之子）家，因為上訴人
    常常打被上訴人」、證人即兩造之子王得陸之妻賀吉蓮證稱：「七十六年當時我
    先生當兵，我懷孕，所以被上訴人到我淡水家陪我．．．被上訴人與我們同住到
    八十一年七月，搬回新竹，後來又被上訴人毆打，被上訴人才又搬出去」等語（
    見原審卷第十七、十八頁），上開證人分別為上訴人之女或媳婦，若非真有其事
    ，證人應無誣陷上訴人之理，其等之證言應可採信。再參以上訴人前曾於七十六
    年間因涉嫌傷害被上訴人，經臺灣新竹地方法院檢察署檢察官提起公訴後，因被
    上訴人撤回告訴，而經本院判決公訴不受理，有被上訴人提出之上訴人所不爭執
    之原法院七十七年度易字第一八九號刑事判決書為憑，益徵被上訴人未與上訴人
    同居非無正當理由。況被上訴人自九十一年八月三日起，即因患有糖尿病、血清
    梅毒反應陽性及左股骨人工關節置換術，至今尚在新竹市呂外科診所住院治療中
    ，有該診所九十一年十一月四日所出具之診斷證明書附卷可稽，顯見被上訴人亦
    有不能同居之正當理由，尚難謂為惡意遺棄。是被上訴人辯稱並無離家惡意遺棄
    上訴人之意等語，應可採信，，上訴人主張被上訴人無正當理由離家出走，惡意
    遺棄上訴人並在繼續中云云，並無可採。上訴人另提出證人王祈麟、莊得時證明
    其並無暴行毆打被上訴人之事實，惟其二人分別於七十六年、七十八年即離家外
    訴人同居之主觀情事，其證言不足為有利於上訴人之證據，附此說明。
  (二)至於上訴人主張被上訴人患有梅毒，足證被上訴人曾與人通姦，已構成民法第一
    千零五十二條第一項第二款規定之離婚事由等語。惟按當事人主張有利於己之事
    實者，就其事實有舉證之責任，民事訴訟法第二百七十七條前段定有明文。上訴
    人主張被上訴人患有梅毒乙節，固據其提出體格檢查表為證，並為被上訴人所不
    爭執，然患有梅毒之途徑，非僅性行為而已，其他途徑亦有促成可能，自難單憑
    被上訴人經檢測有梅毒反應，即謂被上訴人有通姦之行為，況被上訴人始終否認
    有通姦之情事，上訴人復未提出其他證據證明，則上訴人主張被上訴人有通姦之
    事實，亦無足採，應予駁回。
四、次按民法第一千零五十二條第二項規定，有同條第一項以外之重大事由，難以維
    持婚姻者，夫妻之一方得請求離婚。查兩造婚後分居已達十餘年之事實，為兩造
    所不爭執，顯見兩造夫妻間誠摰相愛之基礎，業已動搖，難以重修舊好，而有難
    以維持婚姻之重大事由，則被上訴人主張有難以維持婚姻之重大事由，應可採信
    。從而，被上訴人依民法第一千零五十二條第二項之規定請求判決離婚，洵屬正
    當，應予准許。
五、從而，被上訴人依民法第一千零五十二條第二項規定請求判決兩造離婚，為有理
    由，應予准許。原審駁回上訴人離婚之請求，尚有未洽。上訴意旨指摘原判決不
    當，求予廢棄改判，為有理由。爰由本院予以廢棄改判，如主文第二項所示。
六、據上論結，本件上訴為有理由，爰判決如主文。
中      華      民      國    九十二    年      四      月    二十三    日
                              民事第三庭
                                  審判長法  官  張  宗  權
                                        法  官  吳  秀  美
                                        法  官  蕭  艿  菁
右正本係照原本作成。
如不服本判決，應於收受送達後二十日內向本院提出上訴書狀，其未表明上訴理由者
，應於提出上訴後二十日內向本院補提理由書狀（均須按他造當事人之人數附繕本）
上訴時應提出委任律師或具有律師資格之人之委任狀；委任有律師資格者，另應附具
律師資格證書及釋明委任人與受任人有民事訴訟法第四百六十六條之一第一項但書或
第二項（詳附註）所定關係之釋明文書影本。
中      華      民      國    九十二    年      四      月    二十四    日
                                        書記官  尤  峰  惠
附註：
民事訴訟法第四百六十六條之一（第一項、第二項）：
對於第二審判決上訴，上訴人應委任律師為訴訟代理人。但上訴人或其他法定代理人
具有律師資格者，不在此限。
上訴人之配偶、三親等內之血親、二親等內之姻親，或上訴人為法人、中央或地方機
關時，其所屬專任人員具有律師資格並經法院認為適當者，亦得為第三審訴訟代理人
。


司法院資訊處製作；財團法人民間司法改革基金會備份。
